臺灣臺北地方法院民事判決　八十九年度勞訴字第一○○號
　　原　　　告　戊○○
　　　　　　　　丁○○
　　法定代理人　丙○○
　　法定代理人　甲○○
　　複代理人　　鄭伊鈞
　　　　　　　　廖偉志
　　　　　　　　陳怡利
　　　　　　　　楊譜諺
　　　　　　　　何立斌
　　　　　　　　陳添信
右當事人間請求給付職業災害補償事件，本院判決如左：
    主      文
被告應連帶給付原告新台幣壹佰柒拾玖萬捌仟貳佰元，及其中新台幣壹拾玖萬玖仟捌
佰元自民國八十七年十一月十六日起、其中新台幣壹佰伍拾玖萬捌仟肆佰元自民國八
十七年十一月二十八日起，均至清償日止按年息百分之五計算之利息。
原告其餘之訴駁回。
訴訟費用由被告連帶負擔五分之四，餘由原告負擔。
本判決原告勝訴部分，於原告以新台幣陸拾萬元為被告供擔保後，得假執行。但被告
乙○、興松有限公司如於假執行程序實施前，各以新台幣壹佰柒拾玖萬捌仟貳佰元為
原告預供擔保，得免為假執行。
原告其餘假執行之聲請駁回。
    事      實
甲、原告方面：
一、聲明：
（一）被告應連帶給付原告新台幣（下同）二百二十九萬五千元，及自民國八十七年
      十一月十三日起至清償日止，按年息百分之五計算之利息。
（二）願供擔保以代釋明，請准宣告假執行。
二、陳述：
（一）訴外人交通部台灣區國道新建工程局（以下稱國工局）將北宜高速公路第二標
      Ｃ二二○（石碇彭山段）工程（下稱系爭工程），交由訴外人泉安營造事業有
      限公司（以下稱泉安公司）及被告興松有限公司（以下簡稱興松公司）承攬，
      因泉安公司已結束營業，故系爭工程係由興松公司負責施工。被告興松公司將
      該工程中之土方工程交由被告林昌營造股份有限公司（下稱林昌營造公司）承
      攬，林昌營造公司乃將該工程之土方運棄工作以每車一千二百元交由被告乙○
      運棄。訴外人許銘甫則自八十七年七月二十七日起，受僱於被告乙○，擔任被
      告乙○所有車號Ａ０—８０３號砂石車司機，嗣於同年十一月十二日，許銘甫
      受被告乙○之指示至台北縣石碇鄉外岸橋附近工地載運廢土，竟於當日四時許
      ，在崎嶇之山路中，因煞車失靈，連人帶車翻落工地便橋下溪谷，致顱骨骨折
      併腦損傷，當場死亡。許銘甫既係受雇主即被告乙○之指示運棄廢土，且於載
      運廢土途中發生事故，已該當勞工安全衛生法第二條所稱「因作業活動及職業
      上原因引起之死亡」之要件，屬職業災害。另被告乙○為系爭工程之最後承攬
      人、被告興松公司則為承攬人，至被告林昌營造公司則為中間承攬人，依勞動
      基準法第五十九條第四款、第六十二條規定，被告自應連帶負擔職業災害補償
      之責。而原告為許銘甫之子女，至許銘甫之配偶史雯鶯於許銘甫死亡前已離婚
      ，是以原告自為第一順位請求權人。再者，許銘甫每月薪資五萬一千元，平均
      工資為五萬一千元，依前開規定，原告得請求被告連帶給付五個月平均工資計
      二十五萬五千元之喪葬費，及四十個月平均工資計二百零四萬元，合計二百二
      十九萬五千元。為此爰依勞動基準法第五十九條四款、第六十二條規定，起訴
      請求被告連帶給付二百二十九萬五千元，及自八十七年十一月十三日起至清償
      日止，按年息百分之五計算之利息。
（二）對被告抗辯所為之陳述：
  １、職業災害補償並無過失相抵之適用，況被告並未證明許銘甫有何過失。
  ２、許銘甫係自行投保勞工保險，否認被告乙○所言曾為其貼補保險費，是雇主即
      被告乙○既未以其費用為勞工即許銘甫投保勞工保險，則被告抗辯其可以原告
      已領取之勞工保險給付扣抵本件職業災害補償費，遂與勞動基準法第五十九條
      規定不符。
  ３、許銘甫領取之薪資數額依據通翔貨運有限公司（下稱通翔貨運公司）會計即證
      人楊瑞雲之證詞及原告提出之薪資表，均可知每月確為五萬一千元。至於被告
      乙○所稱曾經製作所得稅扣繳憑單乙節，原告則從未收受該扣繳憑單。
  ４、被告興松公司、林昌營造公司間合約書約定有關勞工糾紛應由被告林昌營造公
      司負責，此約定僅有拘束被告興松公司、林昌營造公司之效力，對原告並無任
      何拘束力，被告興松公司不得以此而免責。
  ５、縱然被告乙○與林昌營造公司間並無直接承攬契約關係，依照勞動基準法第六
      十二條規定，被告仍應負連帶補償責任。
  ６、被告乙○為自營事業者，經訴外人銘華汽車公司之有人告知有此賺取對價之機
      會而指示許銘甫前往系爭工程工地施行工作，於許銘甫載運完畢後，其即向交
      付工作之人領取報酬，是其雙方間法律關係為承攬契約，又該工程係被告林昌
      營造公司向被告興松公司承包工程之內容，故被告乙○、林昌營造公司間有承
      攬契約關係自明。
三、證據：提出臺灣臺北地方法院檢察署相驗屍體證明書、戶籍謄本、通翔貨運有限
    公司薪（工）資表、臺灣臺北地方法院八十八年度交訴字第二七號刑事判決書、
    被告公司變更登記事項卡，另聲請訊問證人蔡錦獅。
乙、被告方面：
壹、被告乙○部分：
一、聲明：駁回原告之訴及其假執行之聲請，如受不利之判決，願供擔保請准免為假
    執行。
二、陳述：
（一）許銘甫係被告乙○所僱用，基本薪資每月二萬八千元，惟若被告乙○每月可向
      業主請領之運費有超過十萬元，則每超過一萬元再加給二千元予許銘甫，是每
      月並無固定數額。許銘甫受僱期間，被告乙○共支付其十四萬五千二百元之薪
      資。另許銘甫係以台北市汽車駕駛員職業工會為投保單位，加入勞工保險，保
      險費一部分由被告乙○貼補。又被告乙○有將許銘甫之薪資所得製作所得稅扣
      繳憑單交由通翔公司報稅。
（二）許銘甫死亡前所駕駛之車輛為被告乙○所有，又被告乙○與通翔貨運公司間為
      靠行關係。
（三）被告乙○、林昌營造公司間並無契約關係存在，當初係訴外人銘華汽車公司友
      人邀同被告乙○一同運送土方。許銘甫發生事故時所運載之土方，即係被告乙
      ○指示其運送之北宜高速公路工程土方。但該土方係由何人交付運送者，被告
      乙○亦不清楚，被告乙○從未與被告林昌營造公司接觸、討論運送土方事宜。
      被告乙○載運土方完成後，工程現場會有一小孩子以現金給付報酬，至於該報
      酬是由何人給付者，被告乙○並不知道。
（四）許銘甫在駕駛運送土方之車輛前，現場人員不會對車輛做檢查，此檢查應由司
      機即許銘甫自行實施。
三、證據：提出通翔貨運公司員工在職證明書及許銘甫駕駛執照、宜蘭縣汽車駕駛員
    職業工會函。
貳、被告林昌營造公司未於最後言詞辯論期日到場，惟據其前期日到場所為之聲明及
    陳述略以：
一、聲明：駁回原告之訴及假執行之聲請。
二、陳述：被告林昌公司與被告興松公司間並無承攬契約關係存在。
、被告興松公司部分：
一、聲明：駁回原告之訴及假執行之聲請，如受不利判決，願供擔保請准宣告免為假
    執行。
二、陳述：
（一）被告興松公司確有承攬施作系爭工程。
（二）原告提出之薪（工）資表係由通翔貨運公司製作，而非由被告乙○支付許銘甫
      薪資，是原告自應證明許銘甫係受僱於被告乙○。至於被告乙○所為之自認效
      力不及於共同被告興松公司。再者，原告提出之薪資表與證人張忠實、楊瑞雲
      之證詞，及被告乙○之陳述，另亦與勞工保險局、通翔貨運公司提出之函件等
      內容，無一相符，故該薪資表無從證明許銘甫之平均工資。
（三）勞動基準法第六十二條規定解釋上應限於有機會對勞工就作業活動為指揮監督
      及投保勞工保險以分散風險之承攬人為限，此自勞工保險條例第六十四條與勞
      動基準法第五十九條第四款補償標準完全相同即可知之。茲既被告興松公司並
      非許銘甫之雇主，亦未為其投保勞工保險，更無從對每天數十車承包運土工作
      之公司何來、何人駕駛、車輛有無定期保養、發車前有無檢查等詳為監督查核
      ，如令被告興松公司負職業災害補償責任，無異係命被告興松公司自負不可預
      測之風險。
（四）被告興松公司係將北宜第二標土方工程交由被告林昌營造公司承攬，工程內容
      包括路幅開挖及近運利用、路幅開挖及運棄、路堤填築邊坡整修、橋樑深礎樁
      平台及邊坡開挖、擴展式基礎及邊坡開挖、施工便道開挖等，被告林昌營造公
      司應以其自己員工完成該工程（詳見合約書第七條、第八條、第九條、第十三
      條、第十五條約定）。至於被告林昌營造公司再將部分工作轉包他人，均非被
      告興松公司所能詳知及控制。是本件係事業單位即被告興松公司以其工程部分
      委由被告林昌營造公司承攬，被告興松公司應屬於勞動基準法第六十二條第一
      項所稱之事業單位。再依前述合約書第十三條約定，被告林昌營造公司應為其
      勞工辦理勞工保險，其勞工之糾紛由被告林昌營造公司自行負責等語，可見訂
      約時當事人間已就雙方間係獨立之承攬關係為風險分配，故本件職業災害補償
      自應由被告林昌營造公司支付，否則被告林昌營造公司亦屬違約。
（五）許銘甫發生意外並非係對被告興松公司執行職務所致，發生地點則在供公眾通
      行之道路上，原告自應就許銘甫本件事故係屬於在就業場所所生之職業災害負
      舉證責任。另許銘甫運載之廢土是否系爭工程之土方，亦應由原告證明。
（六）又許銘甫自行以司機工會投保勞工保險，惟被告乙○曾補貼其投保之費用，故
      勞工保險給付支付費用既有由雇主即被告乙○負擔，則原告請求之金額應依勞
      動基準法第五十九條扣除其已受領之勞工保險給付。且許銘甫與其投保單位通
      謀將薪資以多報少投保，致所領職災補償金額較低，依勞工保險條例第七十二
      條規定，應由「投保單位」負責賠償，此短少職災補償金額，非但為被告興松
      公司無法得知，更無法控制，且被告興松公司已於合約中要求承攬人要依法投
      保勞工保險，自不得令被告興松公司負擔責任。
（七）許銘甫對意外之發生與有過失且係自甘冒險不應令被告興松公司負補償責任：
  １、本件許銘甫意外之發生係因「煞車失靈」所致，此為原告所自陳者，而許銘甫
      既以擔任砂石車駕駛為業，自應依道路交通安全規則第八十九條、道路交通管
      理處罰條例第十九條規定在行車前就應注意之事項負有高度注意義務，其竟於
      行車前疏於檢查車輛之煞車系統是否確實有效即驟然駕駛，違反前述法令規定
      ，致因煞車失靈導致意外之發生，顯然其對於本件事故之發生有重大之過失存
      在。依勞動基準法第一條第一項及民法第二百十七條規定，顯與有過失。
  ２、另在本件事故發生前，許銘甫所駕駛之砂石車煞車系統已失靈未修，許銘甫既
      係職業駕駛人，又在有坡度之山區冒險駕駛該車，明知該砂石車可能有發生意
      外之可能，顯然係自甘冒險，則其結果之發生並非雇主行為所致，因果關係已
      中斷，自不應責由他人負補償責任。
  ３、許銘甫與被告乙○故意將其薪資低報而投保勞工保險，致無法取得全額之職業
      災害補償，應就相當於少報之金額由許銘甫負與有過失責任，或由被告乙○負
      損害賠償責任。
  ４、通翔貨運公司既給付薪資予許銘甫，卻未為其投保勞工保險，許銘甫自應就因
      而未能取得之職業災害補償負與有過失責任，或由通翔貨運公司負損害賠償責
      任。
（八）依公路法第六十四條第三項規定汽車運輸業行車事故尚有損害賠償金額，及監
      察補助費給付辦法等，原告是否已請領各該給付或放棄受領，均影響被告興松
      公司依勞動基準法第五十九條但書抵充數額，原告應提出此部分資料。
三、證據：提出合約書、工程合約，另聲請訊問證人張忠實、張純慧、楊瑞雲，並聲
    請向通翔貨運公司調閱員工薪資清冊、向交通部公路局調閱汽車及砂石車合法登
    記資料併車輛狀況月報表、向財政部北區國稅局調閱許銘甫薪資資料、向交通部
    臺灣區國道新建工程局查詢該工程有關廢土棄運事項。
丙、本院依職權(一)向勞工保險局函查許銘甫投保資料及喪葬津貼、遺屬津貼領取相關
    事項，(二)向台北市政府勞工局函詢許銘甫發生災害後勞動檢查結果。
    理      由
甲、程序方面：
    本件被告林昌營造公司未於最後言詞辯論期日到場，核無民事訴訟法第三百八十
    六條所列各款情形，應依原告之聲請，由其對被告林昌營造公司部分一造辯論而
    為判決。
乙、得心證之理由：
一、原告起訴主張被告興松公司向國工局承攬施作北宜高速公路第二標Ｃ二二○（石
    碇彭山段）工程，被告興松公司將該工程中之土方工程交由被告林昌營造公司承
    攬，被告林昌營造公司乃將該工程之土方運棄工作以每車一千二百元交由被告乙
    ○運棄；許銘甫則自八十七年七月二十七日起，受僱於被告乙○，擔任被告乙○
    所有車號Ａ０—８０３號砂石車司機，嗣於同年十一月十二日，許銘甫受被告乙
    ○之指示至台北縣石碇鄉外岸橋附近工地載運廢土，竟於當日四時許，在崎嶇之
    山路中，因煞車失靈發生車禍而死亡，屬職業災害；另被告乙○為系爭工程之最
    後承攬人、被告興松公司則為承攬人，至被告林昌營造公司則為中間承攬人，而
    原告為許銘甫之子女，再者，許銘甫每月薪資五萬一千元，平均工資為五萬一千
    元；為此依勞動基準法第五十九條四款、第六十二條規定，請求被告連帶給付二
    百二十九萬五千元，及自八十七年十一月十三日起至清償日止，按年息百分之五
    計算之利息等語。被告乙○雖自認許銘甫為其所僱用者，但另辯稱：許銘甫受僱
    期間，所領取之薪資為十四萬五千二百元；又被告乙○、林昌營造公司間並無契
    約關係存在，當初係銘華汽車公司友人邀同被告乙○一同運送土方等語。被告林
    昌營造公司則否認其與被告興松公司間有承攬契約關係存在。另被告興松公司則
    以：其為系爭工程之事業單位，對許銘甫並無指揮監督行為，對本件事故發生更
    無風險控制之可能；又其與被告林昌營造公司已約定關於勞工之糾紛由被告林昌
    營造公司自行負責，自無庸依勞動基準法第六十二條規定負責；況原告應就許銘
    甫本件事故係屬於在就業場所所生之職業災害為證明，並否認原告主張許銘甫平
    均工資數額；末以，許銘甫所駕駛之砂石車煞車系統已失靈未修，其既係職業駕
    駛人，又在有坡度之山區冒險駕駛該車，明知該砂石車可能有發生意外之可能，
    顯然係自甘冒險，而與有過失；加以其結果之發生並非雇主行為所致，因果關係
    已中斷，自不應責由他人負補償責任等語，資為抗辯。
二、兩造不爭執之事實：
（一）被告興松公司向國工局承攬施作北宜高速公路第二標Ｃ二二○（石碇彭山段）
      工程。
（二）許銘甫於八十七年十一月十二日四時許，駕駛被告乙○所有車號Ａ０—８０３
      號砂石車，至台北縣石碇鄉外岸橋附近工地載運廢土，在崎嶇之山路中，因煞
      車失靈發生車禍而死亡。
（三）原告為許銘甫之子女，許銘甫之配偶史雯鶯於許銘甫死亡時，早已與許銘甫離
      婚。且原告戊○○已於八十八年一月十八日向勞工保險局請領職業傷害死亡給
      付（包括四十個月遺屬津貼及五個月喪葬津貼）共八十六萬四千元。
（四）證據：臺灣臺北地方法院檢察署相驗屍體證明書、戶籍謄本、勞工保險局八十
      九年十一月十七日八九保給字第六○六八八九一號函。
（五）另參見本院九十年八月六日、九十年九月十三日言詞辯論筆錄。
三、原告既本於勞動基準法第五十九條第四款、第六十二條規定請求被告負連帶職業
    災害補償責任，則本件爭執之重點在於：
（一）許銘甫所生死亡事故，是否為職業災害？
（二）被告乙○是否為許銘甫之雇主，被告興松公司、林昌營造公司是否為勞動基準
      法第六十二條規定之承攬人、中間承攬人？其等應否依本條規定負連帶補償責
      任？
（三）許銘甫平均工資數額如何？得請求之職業災害補償數額為何？
（四）被告得否以原告戊○○已領取勞工保險職業傷害死亡給付為由，主張以該等給
      付與本件職業災害補償責任抵充？
（五）本件有無民法第二百十七條關於過失相抵規定之適用餘地？
四、首先就許銘甫所生死亡事故，是否為職業災害論之：
（一）依民法第四百八十二條規定：「稱僱傭者，謂當事人約定，一方於一定或不定
      之期限內為他方服勞務，他方給付報酬之契約。」，又僱傭契約屬於債權債務
      契約，而債之關係為特定人間之權利義務關係，債權債務之主體，應以締結契
      約之當事人為準。再者，勞動基準法第二條第六款規定，稱勞動契約者，指約
      定勞雇關係之契約而言。而所謂「勞雇關係」，乃勞工與其雇主間具有從屬的
      關係，勞工受雇主之指揮監督而從事非獨立之勞務者，始為勞動契約，勞動契
      約乃以勞動給付為目的。是判斷僱傭契約當事人，應自締結契約當事人間權利
      義務關係論斷，至於勞工保險、健保投保方式等，僅係作為判斷僱傭契約之參
      考，並非判斷僱傭契約當事人之標準。原告主張被告乙○為許銘甫之雇主乙節
      ，業經被告乙○自認無訛（詳見本院八十九年十月十九日言詞辯論筆錄）。雖
      被告興松公司抗辯：被告乙○所為之自認效力不及於共同被告興松公司等語。
      然則，「民事訴訟法上有所謂證據共通原則，許法院斟酌共同訴訟之全辯論意
      旨及調查證據之結果，依自由心證判斷事實之真偽，故本件原審參酌共同被告
      陽明公司之陳述及所提出之證據，而認定系爭貨損之原因，純係前述何成都操
      作上之過失，尚難指為有何違法。」（最高法院八十年度台上字第七四七號判
      決意旨參照），經查：
    1.首先，依被告乙○之陳述，許銘甫為其受僱人。
    2.原告提出之通翔貨運有限公司薪（工）資表固然記載許銘甫自八十七年七月起
      至同年十一月止有領取該公司給付之薪資等情。但依通翔貨運公司八十九年十
      二月二十日致本院函文記載：「一許銘甫君係本公司靠行車輛ＡＯ—８０３號
      車主乙○先生雇用之司機。二許銘甫君任職其間所領取之薪資為新台幣壹拾肆
      萬伍仟貳佰元整，均由車主乙○先生直接給付司機（許銘甫）。」等語，就此
      被告乙○則於本院九十年一月十一日言詞辯論期日陳稱：「（提示通翔公司八
      十九年十二月二十日函，有何意見？）上面的金額即是三個多月期間我給許銘
      甫的薪資。」等語，及證人張忠實即通翔貨運公司實際經營人於本院九十年三
      月二十二日言詞辯論期日結證稱：「：：：八十九年十二月二十日文是因為乙
      ○靠行在我們公司，許銘甫是乙○雇用，薪水是乙○支付的，文上面所載的薪
      資數額，是乙○告訴我們公司許銘甫所領的薪資數額：：：」等語，就此被告
      乙○則於同期日陳述：「我是靠行在通翔公司，許銘甫的薪資都是我支付的，
      許銘甫所得稅報稅金額，都是依照許銘甫的意思按照通翔公司一般司機的報稅
      薪資數額決定的，許銘甫八十七年的薪資報稅金額是依照一般司機薪水報的，
      我沒有跟通翔公司講過要報多少錢。一般報稅金額比實際拿的薪水少，通翔公
      司八十九年十二月二十日文件上記載的金額是許銘甫報稅的金額。」等語，足
      徵，許銘甫自八十七年七月起至同年十一月止所領取之薪資，實際上均係由被
      告乙○支付者，而非通翔公司。就此亦核與證人楊瑞雲即通翔貨運公司會計人
      員在本院九十年五月二十八日言詞辯論期日證述：「乙○是我們公司的車主，
      許銘甫是他的司機，我有聽過，：：：」等語相符。
    3.另外，被告乙○復在本院九十年六月十八日言詞辯論期日表示：「：：：許銘
      甫發生車禍時所載運的土方，就是北宜高速公路的工程的土方，是我叫他去載
      的。」等語，足見，許銘甫勞務提供對象為被告乙○。
    4.綜前證人張忠實、楊瑞雲之證詞及被告乙○之陳述以觀，許銘甫提供勞務之對
      象為被告乙○，被告乙○對許銘甫則負有給付報酬之義務，許銘甫與被告乙○
      間實成立僱傭契約關係，屬於勞動基準法上所稱之勞動契約，亦即，被告乙○
      為許銘甫之雇主，堪可認定。
（二）次按職業災害又稱為勞動災害，屬於意外災害的一種，係指勞工在缺乏安全管
      制或安全管制不足的作業環境中所發生的意外事故。而此一勞工職業災害補償
      制度，有社會保險方式與直接補償方式二種，現今各國職業災害補償制度立法
      例，以社會保險為主，直接補償只是一種例外。依照勞動基準法第五十九條第
      四款規定：「勞工因遭遇職業災害而致死亡、殘廢、傷害或疾病時，雇主應依
      左列規定予以補償。但如同一事故，依勞工保險條例或其他法令規定，已由雇
      主支付費用補償者，雇主得予以抵充之：：：：四勞工遭遇職業傷害或罹患職
      業病而死亡時，雇主除給與五個月平均工資之喪葬費外，並應一次給與其遺屬
      四十個月平均工資之死亡補償。其遺屬受領死亡補償之順位如左：(一)配偶及子
      女。：：：」，勞工因職業災害而雇主應予補償者，依勞工保險條例或其他法
      令規定，已由雇主支付費用補償者，雇主得予以抵充之，是我國職業災害補償
      ，係採兩軌制，亦即在勞動基準法定有職業災害補償章、在勞工保險條例定有
      職業災害保險給付之規定。而本法第五十九條職業災害補償之立意，無非係因
      近代的事業經營，由於機械或動力的使用，或由於化學物品或輻射性物品的使
      用，或由於工廠設備的不完善，或由於勞工的工作時間過長或一時的疏失，都
      可能發生職業上的災害，而致使勞工傷病、死亡或殘廢。勞工一旦不幸遭受職
      業上的災害，往往使勞工及其家屬的生活，陷於貧苦無依的絕境，勞工若因執
      行業務而發生職業上的災害，當然應由雇主負補償責任。至於雇主對該災害事
      故的發生是否具有故意或過失，在所不問，為一無過失責任。前述勞動基準法
      第五十九條規定勞工遭遇之職業災害，係勞工於執行其業務上之工作時，因工
      作的意外事故，而致使勞工發生死亡、殘廢、傷害或疾病的災害。惟勞動基準
      法對「職業災害」未設有定義之規定，但依本法第一條第一項規定，本法未規
      定者，適用其他法律規定。至於其他法律對職業災害有定義規定者，則為「勞
      工安全衛生法」，一般均參照該法第二條第四項規定，係謂勞工就業場所之建
      築物、設備、原料、材料、化學物品、氣體、蒸氣、粉塵等或作業活動及其他
      職業上原因引起之勞工疾病、傷害、殘廢或死亡。準此，勞動基準法第五十九
      條第四款所稱之「職業傷害」而死亡之情形，當指上述雇主提供工作埸所之安
      全與衛生設備等職業上原因所致勞工之傷害而言（最高法院七十八年度台上字
      第三七一號判決意旨參照）；亦即，職業災害之認定標準，須具備(1)「職務執
      行性」，即災害是在勞工執行職務的過程中所發生的狀態，係基於勞動契約在
      事業主指揮監督之下的情形；與(2)「職務起因性」，即職務和災害之間有因果
      關係，此種因果關係可分為責任成立及責任範圍因果關係，均應依相當因果關
      係認定之。
    1.如二兩造不爭執之事實所載，許銘甫係於八十七年十一月十二日四時許，駕駛
      被告乙○所有車號Ａ０—８０３號砂石車，至台北縣石碇鄉外岸橋附近工地載
      運廢土，在崎嶇之山路中，因煞車失靈發生車禍而死亡。又依許銘甫之雇主即
      被告乙○在前揭本院九十年六月十八日言詞辯論期日所陳，該廢土係由其指示
      許銘甫運送者。
    2.前述發生車禍事故之確切地點，依行政院勞工委員會北區勞動檢查所九十年十
      一月二十三日台九十勞北檢營字第○九○一○一六二七九○號函附之職業災害
      檢查報告書第八頁及第九頁記載，現場在台北縣石碇鄉外岸橋附近景美溪旁，
      該處為卡車出入方便搭設有鋼架橋，許銘甫駕駛之砂石車翻落處為該鋼架橋頭
      處。再者，據交通部臺灣區國道新建工程局第三區工程處九十年十二月二十六
      日回覆本院之國工三九○頭字第七八九六號函說明二表示：「：：：(二)土方實
      際運棄地點為台北縣平溪鄉平溪棄土場。(三)運載土方往來台北縣石碇鄉外岸橋
      工地部分係由泉安營造事業有限公司／興松有限公司（短期結合）承作：：：
      」等語及棄土車輛行駛圖所示，屬於許銘甫承載其雇主即被告乙○指示運送之
      廢土必須經過地點。
    3.自前述證據觀之，許銘甫確實係在執行雇主被告乙○交付之職務過程中，駕駛
      載運棄土之砂石車行經運送棄土必然經過之地點，因車輛翻覆而生死亡結果，
      此職務之執行與災害之發生間有相當因果關係，合於前述職務起因性、職務遂
      行性要件，而為勞動基準法第七章所規定之職業災害，足堪認定。
五、又被告興松公司、林昌營造公司應否依勞動基準法第六十二條規定與雇主被告乙
    ○就許銘甫所生職業災害負連帶補償責任部分：
（一）勞動基準法第六十二條第一項規定：「事業單位以其事業招人承攬，如有再承
      攬時，承攬人或中間承攬人，就各該承攬部分所使用之勞工，均應與最後承攬
      人，連帶負本章所定雇主應負職業災害補償之責任。」：
    1.本項規定雖由其主詞用語觀之，須與最後承攬人負連帶責人者為承攬人或中間
      承攬人，而不包括事業單位，然而本條規定之立法理由在於「事業單位有以其
      事業交予他人承攬者，他人亦有將所承攬之工作，再次交予他人承攬者，事業
      單位對於交予他人承攬之工作所生職業災害，應與承攬人，以下各次承攬人負
      連帶補償責任。事業單位或各次承攬人就職業災害所支付之補償費得向最後承
      攬人求償。」，且該條第二項係規定「事業單位或承攬人或中間承攬人，為前
      項之災害補償時，就其所補償之部分，得向最後承攬人求償」，足見同條第一
      項應連帶負職業災害補償責任者，自應包括將事業招人承攬之事業單位，又該
      條對事業單位應連帶負職業災害補償責任者，並未限定於事業單位就該職業災
      害有過失之情形，事業單位自不得主張其就該職業災害之發生無過失，而免除
      其連帶補償之責任。
    2.又勞動基準法所稱之事業單位，依同法第二條第五款規定定義為：「事業單位
      ：謂適用本法各業僱用勞工從事工作之機構。」，再參照前述立法理由，可知
      勞動基準法第六十二條課予事業單位連帶補償責任，以事業單位以其事業招人
      承攬為前提，蓋僅於此情形，事業單位既然對其事業、營業具有專業知識，客
      觀上也才有預防職業災害發生之可能；況且事業單位藉轉承攬其事業而獲得經
      營上之利益，法律上課予事業單位補償責任，也才因此具有妥當性。參此可知
      ，事業單位倘有本條規定將其事業招人承攬，於發生職業災害時，亦應與承攬
      人、中間承攬人負連帶補償責任。
（二）被告興松公司雖抗辯：其並非許銘甫之雇主，亦未為其投保勞工保險，更無從
      對每天數十車承包運土工作之公司何來、何人駕駛、車輛有無定期保養、發車
      前有無檢查等詳為監督查核，如令其負職業災害補償責任，無異係命被告興松
      公司自負不可預測之風險；又其係將北宜第二標土方工程交由被告林昌營造公
      司承攬，為事業單位，自無庸與其餘被告負連帶補償責任等語，並提出合約書
      、工程合約為佐。
    1.經查，被告興松公司所營事業項目包括：土木建築水利道路橋樑及水電工程承
      包業、五金木材石材各種工程材料之買賣業等；被告林昌營造公司則係經營土
      木建築有關業務之工程承包，以上均有被告公司變更登記事項卡附卷足參。準
      此，被告興松公司、林昌營造公司均為適用勞動基準法之事業（詳見該法第三
      條規定）。
    2.而依上開交通部臺灣區國道新建工程局第三區工程處九十年十二月二十六日國
      工三九○頭字第七八九六號函所示，北宜高速公路第二（Ｃ二二○）標工程廢
      土運棄、其他土方工程，係在八十七年間由國工局委由泉安營造事業有限公司
      與被告興松公司承作，而被告興松公司則再交由被告林昌營造公司承攬者，就
      此兩造均不爭執，且有上述合約書在卷可稽。
    3.就此，被告興松公司亦自認其係將北宜第二標土方工程交由被告林昌營造公司
      承攬，工程內容包括路幅開挖及近運利用、路幅開挖及運棄、路堤填築邊坡整
      修、橋樑深礎樁平台及邊坡開挖、擴展式基礎及邊坡開挖、施工便道開挖等，
      被告林昌營造公司應以其自己員工完成該工程（詳見合約書第七條、第八條、
      第九條、第十三條、第十五條約定）等語，並與行政院勞工委員會北區勞動檢
      查所前開函件所載承攬關係內容相符。
    4.綜此，被告興松公司應為勞動基準法第六十二條所稱之事業單位。
    5.又揆諸(一)之說明，只須被告興松公司屬於本條規定之事業單位，在勞工發生職
      業災害情事下，其即應負連帶補償責任，不以其並無過失為必要，是以被告興
      松公司辯稱其對於許銘甫駕駛之車輛並無從監督查核，不應負補償責任，顯與
      法條規定要件不符，而屬無據。
（三）被告林昌營造公司雖否認其與被告興松公司間有承攬契約關係存在。然而，被
      告興松公司已陳述其業與被告林昌營造公司締結工程合約，屬於承攬契約關係
      ，且上開合約書亦記載綦詳，故被告林昌營造公司此部分所辯，顯非可採，其
      應為勞動基準法第六十二條所稱之承攬人，亦可認定。
（四）被告興松公司又抗辯：許銘甫發生意外地點在供公眾通行之道路上，非屬於在
      就業場所所生之職業災害；另許銘甫運載之廢土是否系爭工程之土方，亦應由
      原告證明等語。然依前開四(二)之說明，許銘甫係執行雇主被告乙○指示之職務
      ，在運送廢土途經道路中發生死亡事故，已屬於在就業場所所生之職業災害；
      另外，國工局廢土運棄作業僅由被告興松公司委託被告林昌營造公司辦理，此
      在上開國工局回函說明二中已記載綦詳，故許銘甫發生事故時，所載運之土方
      確實屬於系爭工程現場之土方，即為被告興松公司交由被告林昌營造公司施作
      之工程範圍內。因此，被告興松公司此部分所陳，亦無理由。
（五）另被告興松公司抗辯：被告林昌營造公司與乙○間並無承攬契約關係等語。然
      而，觀諸本條立法理由，益見係在避免事業單位將其事業交與他人承攬，而他
      人亦有將所承攬之工作再次交與他人承攬之情，一旦職業災害發生，事業單位
      常以此為藉口，企圖逃避補償責任，對勞工權利無所保障，是以本條方特別規
      定此種多次交與承攬時，事業單位、承攬人與各中間承攬人之連帶補償責任，
      以促使事業單位慎選承攬對象並嚴加督促，以免發生災害，另一方面可促使承
      攬人為其所僱勞工參加勞工保險、改善作業方法與工作環境等。從而，只要係
      屬於本法第五十九條所稱之職業災害，並有第六十二條所規定事業單位以其事
      業招人承攬，且有多層交與他人承攬情形，事業單位及各該承攬人、中間承攬
      人即應負連帶補償責任，本條補償責任請求權人即原告並無須證明被告林昌營
      造公司、乙○間有直接承攬契約關係存在，蓋依(二)、(三)之說明，被告興松公司
      為事業單位、被告林昌營造公司為承攬人，其為本條責任主體，應與雇主即被
      告乙○同負連帶補償責任，已然明確。是兩造就此部分所為之攻擊防禦及請求
      調查之證據，本院認無庸予以審認、調查，附此敘明。
六、其次應審究者即原告請求被告連帶給付勞動基準法第五十九條第四款規定之五個
    月平均工資計二十五萬五千元之喪葬費，及四十個月平均工資計二百零四萬元，
    合計二百二十九萬五千元，是否有據：
（一）本條規定為：「勞工因遭遇職業災害而致死亡、殘廢、傷害或疾病時，雇主應
      依左列規定予以補償。：：：四勞工遭遇職業傷害或罹患職業病而死亡時，雇
      主除給與五個月平均工資之喪葬費外，並應一次給與其遺屬四十個月平均工資
      之死亡補償。」，所謂平均工資依同法第二條第四款規定為：「謂計算事由發
      生之當日前六個月內所得工資總額除以該期間之總日數所得之金額。工作未滿
      六個月者，謂工作期間所得工資總額除以工作期間之總日數所得之金額。工資
      按工作日數、時數或論件計算者，其依上述方式計算之平均工資，如少於該期
      內工資總額除以實際工作日數所得金額百分之六十者，以百分之六十計。」。
（二）原告主張許銘甫每月薪資五萬一千元，平均工資為五萬一千元乙節，雖提出通
      翔貨運有限公司薪（工）資表為證。但依證人張忠實證稱：「（提示通翔貨運
      公司八十九年十二月二十日函、原證三號（即原告提出之薪資表）正本表示意
      見。）原證三應該是許銘甫的家屬要申請勞保給付，到我們公司找我們公司小
      姐開的，因為要申請勞保給付，所以金額開高一點，但是是誰所為，我不知道
      。我們公司的薪資表不會是只寫一個人所領取得薪資數額，整張薪資表會把所
      有員工的姓名、領取金額等等記載清楚，不會只為一個人寫薪資表，這件事情
      我不知道，但是上面的章是我公司的沒有錯。八十九年十二月二十日文是因為
      乙○靠行在我們公司，許銘甫是乙○雇用，薪水是乙○支付的，文上面所載的
      薪資數額，是乙○告訴我們公司許銘甫所領的薪資數額，只是許銘甫報所得稅
      都是以我們公司為扣繳單位，這是靠行的模式常有的，庭提扣繳憑單存根聯，
      這是我們公司替許銘甫報繳的所得稅薪資所得金額。」等語，及證人楊瑞雲結
      證表示：「八十八年七月左右我從通翔公司離職，我是擔任會計的工作，負責
      記帳、勞健保，公司司機的薪資並非我在發放，我只有在年終時作薪資所得申
      請。我們公司的薪資表是長方形的，上面會有姓名、地址、金額，我們一年才
      作一次薪資表，是為了記帳用，司機是車主僱用的，車主再跟我們公司靠行，
      我們公司沒有僱用任何司機，車主所僱用的司機應該做的工作都是車主去分配
      的，薪水也是車主付給司機。」、「（提示原證三薪資表，有無看過？）有，
      這是我所寫的，為了什麼原因製作的，我忘記了。這些資料究竟是車主還是司
      機叫我寫的，因為時間太久，我不記得了。這個也不是我年終報稅、記帳而製
      作的薪資表，忘記是什麼原因而寫的。但是格式確實是年終報稅用的格式。」
      等語，足徵，原告所提此份薪資表與通翔公司發放薪資所用之格式有異，且其
      上所記載之金額亦非許銘甫實際領取之薪資數額，自難以此認定許銘甫每月領
      取之薪資數額。
（三）依通翔貨運公司八十九年十二月二十日函文記載，許銘甫自八十七年七月起至
      同年十一月任職期間止，領取之薪資為十四萬五千二百元，此亦經被告乙○於
      本院言詞辯論期日確認無訛（詳參九十年一月十一日、九十年三月二十二日言
      詞辯論筆錄）。另被告乙○亦自陳：許銘甫基本薪資每月二萬八千元，惟若被
      告乙○每月可向業主請領之運費有超過十萬元，則每超過一萬元再加給二千元
      予許銘甫，是每月並無固定數額等語，按此數額依許銘甫自八十七年七月二十
      七日起至同年十一月十二日止工作期間計算後，此期間許銘甫可得之薪資約為
      十餘萬元，與前述十四萬五千二百元數額相去不遠。故應可採定為許銘甫受僱
      於被告乙○期間所領取之薪資為十四萬五千二百元。
（四）至於勞工保險局八十九年十一月十七日八九保給字第六○六八八九一號函附之
      投保資料，雖然記載許銘甫投保薪資為一萬九千二百元，但該投保資料所載之
      投保單位為台北市汽車駕駛員職業工會，而非許銘甫之雇主乙○；且被告乙○
      亦於本院八十九年十月十九日言詞辯論期日陳稱：「一般來說司機都在司機公
      會投保，因為司機公會投保比較便宜。」及九十年二月二十六日言詞辯論期日
      表示：「我為許銘甫投保的薪資數額是依照駕駛公會所定分級表申報的（提出
      該公會表附卷）。」等語，可見該投保薪資並非許銘甫實際自雇主即被告乙○
      所領取之工資數額；故難以此投保薪資據以判斷許銘甫前述工作期間所領之薪
      資。
（五）承前(三)所述，許銘甫於職業災害發生前自八十七年七月二十七日起至同年十一
      月十二日止，工作期間為一百零九日，每月以三十日計，故平均工資為三萬九
      千九百六十元（145200÷109＝1332，1332×30＝39960，元以下四捨五入），
      按前開(一)法條規定，得請求五個月平均工資計算之喪葬費十九萬九千八百元，
      及四十個月平均工資計一百五十九萬八千四百元，合計一百七十九萬八千二百
      元，原告請求超逾此部分，即不應准許。
七、被告得否以原告戊○○已領取勞工保險職業傷害死亡給付為由，主張以該等給付
    與本件職業災害補償責任抵充？
（一）原告戊○○已在八十八年一月十八日向勞工保險局請領職業傷害死亡給付（包
      括四十個月遺屬津貼及五個月喪葬津貼）四十五個月計八十六萬四千元，有上
      開勞工保險局函文在卷足稽，並為兩造所不爭執。
（二）雖被告興松公司抗辯此部分可依勞動基準法第五十九條但書規定抵充等語。但
      該條規定為：「勞工因遭遇職業災害而致死亡、殘廢、傷害或疾病時，雇主應
      依左列規定予以補償。但如同一事故，依勞工保險條例或其他法令規定，已由
      雇主支付費用補償者，雇主得予以抵充之。」，卷查，許銘甫之勞工保險並非
      其雇主即被告乙○為其申報加保，而係由台北市汽車駕駛員職業工會加保，自
      與本條規定得抵充之要件不符，不得予以抵充。故被告興松公司所辯顯屬無據
      。
（三）雖被告興松公司復抗辯：依公路法第六十四條第三項規定汽車運輸業行車事故
      尚有損害賠償金額，及監察補助費給付辦法等，原告是否已請領各該給付或放
      棄受領，均影響被告興松公司依勞動基準法第五十九條但書抵充數額，原告應
      提出此部分資料等語。但查：
    1.公路法第六十四條第一項前段規定：「汽車或電車運輸業遇有行車事故，致人
      、客傷害、死亡或財、物損毀、喪失時，應負損害賠償責任。」、第三項規定
      ：「人、客傷害、死亡之損害賠償辦法，由交通部另定之。」，係規範汽車運
      輸業在發生行車事故致人死亡時所負之損害賠償責任，至於許銘甫本件事故之
      發生，是否有所謂汽車運輸業應對許銘甫負損害賠償責任，均未見被告興松公
      司予以主張。
    2.又監察補助費給付辦法條文規定內容為何？何人將對原告負補償或損害賠償責
      任？俱未見被告興松公司予以完全主張、陳述，其抗辯原告應提出此部分資料
      等語，顯與民事訴訟法舉證責任相關規定不符，而無理由。
    3.按當事人主張有利於己之事實者，就其事實有舉證之責任。但法律別有規定，
      或依其情形顯失公平者，不在此限，民事訴訟法第二百七十七條定有明文。被
      告興松公司就其此部分有利於己之之事實，並未詳實主張、陳述，表明抵充之
      數額、法律上依據，亦未提出證據以實其說，故所辯自不足採。
八、勞動基準法第五十九條、第六十二條所定事業單位、承攬人、中間承攬人、雇主
    之補償責任，並無民法第二百十七條關於過失相抵規定之適用餘地：
（一）按民法第二百十七條所規定過失相抵原則，應以賠償義務人所負者係損害賠償
      責任時，始有其適用，勞動基準法有關職業災害補償之規範目的，依四(二)所述
      ，既在維護勞動者及其家屬之權益，並非對雇主加以制裁或課以賠償責任，此
      與損害賠償制度係違反義務之人應對被害人之損害負賠償責任，而以填補損害
      為中心之制度截然不同，是民法為損害賠償之債所設之過失相抵規定，於職業
      災害補償制度，自無適用之餘地（最高法院八十二年度台上字第一四七二號判
      決、八十七年度台上字第一六二九號判決參照）。甚者，同法第六十一條尚規
      定該受領補償之權利不得抵銷，故並無民法第二百十七條過失相抵之適用。
（二）是以，被告興松公司抗辯許銘甫對意外之發生與有過失且係自甘冒險不應令被
      告興松公司負補償責任等語，亦不足採，其相關抗辯及所提之證據、聲請調查
      之證據等，因與本院上開見解有間，即無須予以審認。
九、再依勞動基準法施行細則第三十三條規定：「雇主依本法第五十九條第四款給與
    勞工之喪葬費應於死亡後三日內，死亡補償應於死亡後十五日內給付。」，許銘
    甫係在八十七年十一月十二日死亡，則被告應給與之喪葬費自應在八十七年十一
    月十五日前給付、死亡補償應在八十七年十一月二十七日前給付，原告主張被告
    應自八十七年十一月十三日起負遲延責任，與此規定不合。
十、從而，原告本於勞動基準法第五十九條四款、第六十二條規定，請求被告連帶給
    付一百七十九萬八千二百元，及其中喪葬費十九萬九千八百元自八十七年十一月
    十六日起、其中死亡補償一百五十九萬八千四百元自八十七年十一月二十八日起
    ，均至清償日止按年息百分之五計算之利息，為有理由，應予准許。至超逾部分
    ，則難謂有據，應予駁回。
十一、因本件事證已臻明確，兩造其餘主張陳述及所提之證據，經審酌與本院上開論斷
    結果無違，爰不予一一贅述。
丙、假執行之宣告：
    原告與被告興松公司、乙○各陳明願供擔保以代釋明，請宣告假執行或免為假執
    行，經核原告勝訴部分，合於法律規定，爰分別酌定相當之擔保金額宣告之；原
    告其餘假執行之聲請，因訴之駁回而失所依據，不予准許。
丁、結論：
    本件原告之訴為一部有理由，一部無理由，依民事訴訟法第三百八十五條第一項
    前段、第七十九條但書、第八十五條第一項前段、第八十五第二項、第三百九十
    條第二項、第三百九十二條，判決如主文。
中　　　華　　　民　　　國　　九十一　　年　　　四　　　月　　二十五　　日
　　　　　　　　　　　　　　　勞工法庭法　　　官　賴錦華
右為正本係照原本作成
如對本判決上訴，須於判決送達後廿日內向本院提出上訴狀
中　　　華　　　民　　　國　　九十一　　年　　　四　　　月　　二十九　　日
　　　　　　　　　　　　　　　　　　　法院書記官　葛映嵐
